【裁判字號】    98,勞訴,157
【裁判日期】    990601
【裁判案由】    給付退休金
【裁判全文】
臺灣板橋地方法院民事判決             98年度勞訴字第157號
原      告  丙○○
訴訟代理人  郭至卓律師
被      告  大春電機廠股份有限公司
法定代理人  乙○○
上列當事人間請求給付退休金事件，於中華民國99年5月18日言
詞辯論終結，本院判決如下：
    主          文
被告應給付原告新臺幣佰肆拾玖萬壹仟零陸拾元，及自中華
民國九十八年十一月十九日起至清償日止按週年利率百分之五計
算之利息。
訴訟費用由被告負擔。
本判決於原告以新臺幣壹佰壹拾伍萬元為被告預供擔保後，得為
假執行。
    事 實 及 理 由
壹、當事人之主張：
一、原告方面：
    聲明：被告應給付原告新臺幣（下同）3,491,063元，及自
    起訴狀繕本送達翌日起至清償日止按週年利率百分之五計算
    之利息。並陳明原告願供擔保以代釋明，請准宣告假執行。
    其陳述及所提出之證據如下：
（一）原告於民國69年11月17日受雇於被告公司。有勞工保險被
      保險人投保資料表可稽（見原告起訴狀原證3號），至94
      年11月17日已屆25年餘。依勞動基準法（以下簡稱勞基法
      ）第53條第2項規定，工作25年以上者，得自請退休。乃
      於98年9月7日至被告公司，預向其負責人乙○○為退休之
      意思表示，乙○○避不見面，隨於當日委託妻子甲○○以
      電話向乙○○交涉，乙○○於電話中向甲○○表示同意原
      告退休，不但經甲○○於本件99年3月16日準備程序時證
      述明確（請參見該日言詞辯論筆錄第2頁），即被告所舉
      證人丁○○於同日到庭亦證陳甲○○確有打電話至被告公
      司云云，紀錄在卷（請參見同日言詞辯論筆錄第3頁）。
      為慎重計，復於98年9月10日繕具書面報告，於翌日（即
      11日）親將該報告面呈乙○○遭其退回（原證3號）。繼
      於98年9月21日，向台北縣政府勞工局處理勞資調解委員
      會申請調解給付退休金（原證4號）。更於98年10月6日以
      基隆中山郵局00055號存證信函檢附上陳98年9月10日遭乙○○退回之報告，請於函到5日內給付退休金（原證5號）
      。該函已經被告公司於98年10月7日收受，有原告以99/1/
      29補正狀補呈之掛號郵件收件回執可憑。是以，原告已充
      分向被告為退休之意思表示。
（二）按勞工工作15年以上年滿55歲者，或工作25年以上者，得
      自請退休，勞基法第53條固有明文，惟該條之立法精神，
      無非基於勞工立場，為防雇主不願核准已達一定年資、年
      齡之勞工自請退休之弊端，而賦予勞工得自請退休之權利
      ，使符合該條規定要件之勞工於行使自行退休之權利時，
      即發生終止勞動契約之效力，而無須待相對人即雇主之同
      意。故勞工依該法自請退休時，勞雇雙方之勞動契約即可
      終止，勞工自請退休之權利為契約終止權之一種，而終止
      權又屬形成權之一種，形成權為於權利人行使時，即發生
      形成之效力，不必得相對人之同意（最高法院88年度台上
      字第68號判決，請參閱起訴狀原證2號）。原告在被告公
      司工作已達25年以上，得依勞基法第53條第2項自請退休
      ，並採各種方式為自請退休之意思表示，無須徵得被告同
      意，自98年9月7日與被告公司間勞動契約終止，自得請求
      給付依法計算之退休金。
（三）依勞基法第55條1項第1款規定及行政院勞工委員會83/4/9
      台83勞動工字第25564號函（原證8號）計算結果，共349
      萬1千63元（計算程式及說明詳請參見如原證9號明細表，
      該表第1項原告任職被告公司起迄日期請更正為69/11/17-
      98/9/7，共28年9個月20天）。
（四）對被告主張之事實及證據為承認與否之陳述，如有爭執，
      其理由：本件於調解程序時，被告繕具98/12/15答辯狀1
      件，並檢附書證7件，就原告起訴請求之事項抗辯，其答
      辯理由無一項可資成立，原告99/1/4所具準備(一)狀第4
      頁丙項已詳予駁斥，敬請逕予參酌。嗣就其要點而與本件
      有關者，再予摘述：
  １、被告99/12/15答辯狀第2項謂原告係無預告自行雛職，其
      擅離職守未予開除而以辭職處理，除給付當月薪資外，再
      加發1個月薪資云云。縱被告抗辯原告自行離職無訛，不
      影響原告退休金請求權之成立。
  ２、被告答辯狀其已將原告退休準備金提存於臺灣銀行專戶，
      履行給付勞工退休金義務，原告可依勞工退休金條例有關
      規定逕向該專戶申領退休金，不得再向被告請領。原告不
      同意該一抗辯，被告因不悉雇主給付勞工退休金制度，已
      有新、舊制之分，舊制仍依勞基法辦理，新制則依勞工退
      休金條例辦理。尚有新舊制銜接之規定，退休勞工有選擇
      適用新、舊制之權利等規定，其抗辯實無可取。被告所提
      撥帳戶者雖係勞工退休準備金，但係供支付依勞工退休金
      條例辦理退休勞工之退休金，而非支應依勞基法退休之勞
      工退休金。原告既未依該條例第8、9條規定選擇適用該條
      例辦理退休，無權利向被告提撥之帳戶請領退休金，而應
      由被告依勞基法第55條及84條之2規定之給與標準給付原
      告之退休金。被告於給付後即無須再依勞工退休準備金提
      撥及管理辦法支付勞工退休金。此時，被告得報經主管機
      關核准後，領回其勞工退休準備金帳戶之剩餘款（勞工退
      休準備金提撥及管理辦法第8條第3項，請參酌）。
  ３、被告以原告離開這個團體（即被告公司）沒辦任何手續，
      向比原告資淺並無人事權的同事，用內線電話說「我作到
      今天」隨離去，整個過程符合勞基法第12條明文規定，完
      全無預告解職，原告沒有申請退休金資格。按勞基法第12
      條第1項共有6款，原告無1-5款情事，被告僅謂原告有該
      條項第6款規定之曠職情形，此部分巳於99/1/19準備(二)
      狀詳予駁斥，不影響原告退休金請求權之成立。
  ４、被告又抗辯原告在職時，曾參與被告早年有服務滿30年的
      同事申請退休案，原告當時還是該案之勞方委員之一，並
      舉「大春電機廠股份有限公司勞工退休準備金監督委員會
      會議記錄」為證。按該次會議僅係勞工退休準備金監督委
      員會委員之改選，原告僅被選為委員而已。並未在會議中
      為任何承諾。且90/7/10上午被告公司召開上揭之改選會
      議時，勞工退休金條例尚未公布（93/6/30公布，公布後1
      年即94/6/30）實施，原告亦無可能預依該條例第9條第1
      項規定為任何之選擇。擔任勞工退休金準備監督委員會之
      委員，僅在監督被告公司有無依勞工退休準備金提撥及管
      理辦法第2條前段規定提撥退俄準備金，原告並未承諾來
      日退休時，循尚未公布之勞工退休金條例規定，依勞工退
      休準備金提撥及管理辦法向提撥專戶申請領取退休金。因
      之，被告提出上述之會議記錄，不能為任何之證明。
（五）1996年10月10日原告購買之三陽牌1996年10月出廠，引擎
      號碼AA-AH35107號小客車1輛，價款78萬餘元，現金48萬
      餘元，餘30餘萬元係貸款。平日除供原告上下班代步之用
      外，尚供公司業務上需要而使用。因而部分貸款由被告公
      司分期償還，有汽車新領牌照登記書可證。使用至93年1
      月22日轉售與楊慧敏，亦有汽（機）車過戶申請登記書足
      稽。該車係原告買受，並登記為原告所有。本於所有權作
      用，原告應得隨時賣售，所得價金由原告所有，均與被告
      無涉。被告抗辯該車係其所有，原告私賣，侵吞價款，全
      屬虛構。被告代原告分期支付部分貸款一節，乃因該車供
      被告業務上使用，所支付之貸款係使用該車之對債，此出
      之兩造之協議。如若不然，原告非但不致將之供被告使用
      ，被告亦無代支付部分貸款之理？HF-6029號汽車係被告
      公司購買，價款共529,080元，其中430,080元（分期付款
      ）係由被告公司支付，餘99,00 0元由原告支給。估不問
      該車係供原告上下班代步，抑供被告公司業務之用，其係
      被告公司買受，既為被告所自認，其上述430,080分期價
      款之支付，係買受人之義務，不但原告無庖代給付責任，
      其由原告付現之99,000元，被告尚有歸還責任（如請求權
      時效未消滅，原告預另案起訴請求被告給付）。從而，被
      告抗辯HF-6029車牌號碼之自小客車車款中529,080原應由
      原告負擔，自屬無理。EY-9637自小客車買賣部分，該車
      係原告於1966（民國85年）年10月買受，93/1/2轉售他人
      ，除自備款係原告負擔，其貸款部分由被告公司簽發支票
      分24期支付，共400,320元，原告固不否認。但該車除由
      原告上下班使用外，尚供被告公司業務上使用。否則，被
      告公司不致無條件代為分期支付所貸之款，而原告亦不致
      將該車提供供被告公司使用。其由該車於93/1/2賣售後，
      6年於茲，被告未向原告追索上開代支之款等情可資佐證
      。是以，該筆款係贈與原告補助購車之用，其贈與之初（
      即85/12/23）既未附限縮條件，則原告無違反條件情事可
      言。況85/12/23買受該車輛之初，乃經被告同意，設非如
      此，被告不致以贈與之意思代為支付24期分期之款。其自
      85年10月買受，供公司業務上使用至93/1/2售與他人止，
      前後7年餘，使用之時間與其代付分期之款，對價相當。
      被告命原告返還該車之貸款，衡酌情理，殊欠公平。
（六）原告如有被告所訴98/9/2或98/9/4打卡後開車離開被告公
      司等情事，於該日被告負責人即已知悉，至98/10/1或98/
      10/3屆滿30日。應於該30日內不經預告終止與原告間勞動
      契約。但並未於該期間內為契約終止之意思表示（如謂被
      告已為終止勞動契約之意思表示，依法應舉證），即不能
      據此拒絕給付原告退休金。更何況，原告於離職後5年內
      ，隨時可向被告請求給付退休金。困原告既已於98/9/4離
      開被告公司，已非其員工，如就退休金之請求而有所作為
      ，乃請求權之行使，被告無可推卸給付責任。如與請求退
      休金無涉之行為，當然與被告無關，何勞其贅述？
（七）證據：提出勞工保險被保險人投保資料表（明細）、98年
      9月10日書函、臺北縣政府勞資爭議調解申請書、基隆中
      山郵局98年10月6日第00055號存證信函、臺北縣政府勞工
      局98年10月13日處理勞資爭議調解會議記錄、大春電機廠
      股份有限公司98年10月7日致臺北縣政府書函、薪資表、
      存摺、汽車新領牌照登記書、汽（機）車過戶申請登記書
      、乙○○99年3月19日書函等影本為證據，並聲請訊問證
      人甲○○。
二、被告方面：
    聲明：請求駁回原告之訴。
    其陳述及所提出之證據如下：
（一）原告擅離職守，在被告設法依離職手續完成後6天，原告
      拒絕配偶要求復職，原告配偶硬要改為退休，被告認為程
      序不符，無法處理。起訴狀提訴對象依法退休金需成立銀
      行專戶，事業主無絕對決定權。被告要求原告繳回私下出
      售公司車，一再推延繳回侵佔公物的錢。
（二）起訴狀中原告自稱因有機械專才，應聘到被告經營的電機
      公司當主管，但原告當兵前，是萬華龍山寺附近巷內一家
      小型印名片請帖的學徒，退伍後到力鋼工業公司一家小型
      蓋鐵皮屋店家工作，成員包括老闆3、4個人，為期不足1
      一個月，在一次現場施工時，原告由高處失足墜落，摔碎
      手臂傷勢頗重而離開該店（原告極少穿短袖，小臂的形狀
      不很好看）；原告長時間養傷，到處打零工，從事在地面
      電焊工作後，應報紙徵人來被告公司求職；目前被告所經
      營的大春電機公司已有62年歷史；30年前公司成員不足15
      人，但年齡多半超過40歲，多是從事電機設備製造多年的
      老師傅，原告報到時26歲，當時被告經營的電機公司已有
      34年歷史（被告是第二代）。電機、機械不同行業是常識
      ，原告自稱具機械專才，年紀輕輕的電焊工，竟然能在3
      、40歲老電機師傅群的電機廠作主管，豈止匪夷所思，羞
      死那群老師傅。起訴狀中，原告弄不清楚自己從事製造的
      是電磁鐵不是磁鐵，小學生都知道二者的製作用途完全不
      搭軋，原告在本公司工作廿多年，還弄不清產品的特性用
      途，當年一個電磁鐵外行人，如何能負責這種特殊設備的
      行銷拓展業務，而在工作多年後，被告偶而會要原告去接
      洽業務，原告常弄到手足無措，事後要求被告自己處理，
      熟客也曾來電話說「無三小路用（引用來電說法）」，這
      對被告來說很傷。早年曾有公司內部員工數名組小集團，
      暗中攔截公司業務，在外仿造公司產品，一夥都是原告麻
      將牌友，後來被告查覺有異，也有客戶不恥而告知詳情，
      該夥人被辭退，原告再三表白無辜，被告勉強保留他；這
      和原告隱瞞叛徒，卻自稱負責拓展業務，很諷刺。原告自
      吹看出磁鐵的將來性，堪稱劃時代的遠見，超過當年蔣院
      長、尹仲容先生、趙耀東先生等經濟先師，當今國際景氣
      不振，應該請原告到經濟部一展長才。不過這種看法，或
      是童騃首次拿到磁鐵的驚喜莫名，不宜過度解讀。當年被
      告經營的電機廠主力產品是直流供電設備製造，銷售對象
      是國內外大小型化學工廠，原告能初到一個新工作環境，
      時空背景和電磁鐵設備扯不上邊的條件下，而看出磁鐵（
      如果是指電磁鐵）將來性的遠見，很有張飛大戰岳飛的境
      界。電磁鐵是一種綜合電子電機和許多中高級工業金屬加
      工組裝的技術產品，被告經營的電機廠歷史悠久技術深厚
      ，被告本人就有多項專利權，最近十多年，開發多項電磁
      鐵設備及相關產品，新產品雖然是在電磁設備範圍，十多
      年來都是由高教育水準較資淺的技術人員負責製程，原告
      最多只能參與週邊次要工作，而只要原告自行介入，一定
      狀況連連，屢試不爽。原告自稱機械專才，多年工作後，
      證明原告的機械作業能力，相關的基本金屬加工的車床銑
      床刨床統統不會，只會操作簡單的鑽床鋸台，其他製作電
      磁鐵必需的相關金屬材料特性，加工方式完全茫然不知，
      充其量原告最好的工作能力是電焊基本的現場工作，好個
      機械專才。原告在本公司有許多經典事蹟，舉例佐證原告
      機械專才，而這些事都有人證物證：(1)被告在為造船廠
      製作的設備需要在上端加裝斗笠型通風頂蓋，交貨在即，
      被告遲未看到製品完成，逕詢物料管理員，管物料小姐告
      知，「賴先生（原告）說他不會做」採購員不敢進料，工
      作停頓不是進料問題，竟然是製作人員不會做，開玩笑吧
      ，用紙板作斗笠是低年級小學生的勞作，而且原告以前在
      蓋鐵皮屋店工作過，這有什麼難呢？後來知道原告宣稱「
      他以前作鐵厝沒學到」，最後是管理物料的小姐用厚紙板
      做給他看，工作才得以完成。(2)有一項訂貨，客戶要求
      在電磁鐵上方加裝以前沒做過的半弧形保護板，而客戶提
      示的圖面只標示出鐵板厚度半徑角度，沒有半弧鐵板的長
      度，隔日，原告在眾人面前宣稱弧長尺寸是帶回家，由他
      上大學的女兒用電腦算的，保證對，小學算術耶，這件經
      典事蹟，常人很難相信，被告可是當場聽到，到現在還是
      一個解不開的謎。(3)原告一向只從事圓盤型電磁鐵外殼
      製作，面對長方型電磁鐵就做不下去了，原告向物料管理
      員宣稱要組合一個四邊長度一樣的正方型比較容易，要作
      長方型非常難，最後也是管物料的小姐告訴他，45度加45
      度是90度，而40度加50度也是90度，只要先把接合的兩端
      角度裁好就行，原告不信，最後也是管物料的小姐用紙板
      做給他看，且向原告保證有事她負責，製造總算向前推進
      。這件事就在被告辨公室內另二人面前演出，有人證，很
      難相信，卻是鐵的事實。(4)原告把公司借給他上下班用
      （原告家住基隆）開的車，未經同意私自賣掉，換部在原
      告名下的新車，會計人員曾向原告催討車款，原告沒理會
      沒下落，只說會向被告商議，到今天也不交還，出售公司
      車的錢。(5)如果詳述原告這些年來的經典事跡，可以寫
      出一本書，僅約略寫出小部份，以查證原告自詡的機械專
      才，也聲明本國內外知名企業，沒有這種類型的主管。而
      原告在公事上負責基本鐵殼按圖進料施工，卻老出狀況；
      近年每星期一早上的週會，被告間接直接指出原告的錯誤
      ，一方面是讓原告可以解釋（沒解釋過），另一方面也使
      固定參加開會的六位資深領班了解被告是知情的，使團隊
      不致崩解，也曾把原告所犯錯誤當眾口頭警告，可是原告
      表情很無辜，卻又一再犯錯，甚至還會把由原告執行製作
      多年的電磁鐵圓筒外殼做錯，無法應用，被告不得不忍痛
      扣原告薪水以抵償損失，對受薪階級而言，扣薪水很不仁
      道，尤其是對一個資深員工，這件事對被告自己，也很痛
      苦，但是原告似不關痛癢，繼續犯錯，包括材料種類尺寸
      進貨期等妨礙作業進度的錯誤，散見各項物料文件。而原
      告竟還對已經自己主持生產超過30台的鐵板箱體也做錯，
      完全不能用，也無法改，只好移作廠內置物櫃（證據二移
      作置物櫃的實物照片，被告不想要原告賠）。原告在被告
      經營的電機廠工作超過25年，早期偏重現場工作，工作單
      純，情形還好，而近年來產品多樣化，人員也增加，原告
      也必需負責材料和作業進度，原告即常常陷入工作無從著
      手的情況，必需被告或另外資深同事敦促或協助，自稱有
      機械專才原告在電機廠能做的事限於鐵外殼，因為被告所
      生產電磁鐵外殼體積重量很大，重量多在000-00000公斤
      ，外殼組裝工作人員作業煩瑣粗重高溫煙霧吵雜，作業時
      心情容易焦躁，工作常會有效率低的現象，必需由熟諳厚
      鐵板切割電焊的員工帶班，原告在被告經營工廠的工作就
      是這種。因為原告對他人的作業「對也罵，不對也罵，做
      太快罵，太慢也罵」，資深人員不理他，新進人員怕他，
      標準「土公仔性」，而對工作場地安全，工具的要求是很
      認真，近來教育水準提高，新進的工作人員素質高，有人
      不把原告放在眼裡，曾經發生原告（50幾歲）因為小事和
      資淺員工（24歲）打架，事後查明是原告的錯。原告可以
      做死工作，製品有了變化，交給他做，或是原告得知有新
      訂單，未經同意，自作主張製作，常錯誤百出，或是成為
      廢鐵一堆，為同事們所擔心，只有設法搶在原告出錯前先
      做，但是有人不明就理，聽原告指揮，就出錯了，目前被
      告廠內就有幾件，原告的錯誤製品堆積，被告是經營者，
      只好花更多的時間盯住原告，也要求某些老同事特別注意
      原告的工作內容，相容相忍和睦共處。(6)而這種業務上
      的錯誤，2年多前開始，有愈演愈烈的趨勢，有些年資深
      的員工直接告訴被告，原告常在廠務辦公室，手撐下巴在
      打盹，辦公室是全片玻璃牆，便於廠務室人員知悉廠內動
      態，而原告公然打盹，是很錯誤的示範，被告礙於情面，
      不想指責他，好歹50多歲的人了，被告從旁觀察，原告平
      日走路飲食開車上下班，並無異狀，體力看不出老化，應
      是心態的變化，需設法輔導，以維持整體精神。
（三）原告無預告的自行離職經過：
  １、金融風暴，國內數家鋼鐵工廠減產或停工，但是實力較雄
      厚或是國營大企業，都有整修更新設備的計劃，而被告常
      應邀參加討論，知道這些設備的需求日期，而且案子都很
      大，且各業主要求的交期，對被告佔地千坪生產場地、產
      能、人員調度、工作要求負荷很大，而中國鋼鐵、台船等
      大企業，指名被告經營的大春電機製品，被告的心理壓力
      很大，而對一個各路人馬組合的團隊，平日管理很費心，
      而被告必需經常出差，也多半從事設計工作，日以繼夜，
      無法完全兼顧製作流程進度，尤其市場需求多變，業務部
      門接的訂單不儘相同，原告最資深，製作自然會首當其衝
      ，常常要面對突發事件，貨源、材料取得等問題，往往錯
      誤就發生了。原告工作態度較鬆散，深為其他同事垢病，
      又常犯錯，由別人收尾或以報廢結案。因此被告在心情上
      很緊張，長達半年，在每週一業務會報，一再提醒固定參
      與的七位資深領班（包括原告），作好心裡準備迎接這無
      可避免的「業務土石流」。雖然訂單非常大，因與世界各
      國包括中國大陸同行競爭，因此價格很「殺」。但是製品
      的類型和以往的產品主結構約略相同，只是同時要大量製
      造，所以製程、材料進度要精控，如果工作上像這1、2年
      來常常犯錯，材料買錯、材料進度與工作進度配合不上、
      人員調度不當（這些大部份都是原告的工作責任範圍）因
      為數量大、工期短，發生錯誤，損失會很大，每週一的會
      報，被告會一再要求同事們要認真些，也當面點名原告要
      特別注意，材料、人員調度、進度等，原告必需提高注意
      ，切莫一再犯錯。
  ２、鑑于每次週會，原告對現場作業進度，製程的了解，在回
      答被告所提的問題，不是答非所問就是支離破碎，6月30
      日被告出差，廠內發生不曾有過的，同仁嚴重爭吵，根據
      事後追查，爭吵是由2位外殼組合工引起，2位遠處辨公室
      的女同事快速前往排解，原告就在爭吵現場，而且是他直
      接指揮的人，但沒有人理他，現場亂成一團作業中斷。被
      告覺得，面臨即將到來爆發性的業務量，一個技術人員團
      體，心態散漫，影響會很大，必需設法安定所有工作人員
      ，維持全體工作人員的心態和諧。
  ３、9月2日被告約原告單獨在會議室的沙發相對面談，被告告
      訴原告，即將定案的業務已經快要簽約，人手可能要增加
      ，如果原有的人員工作態度和作業方式，不回復往日的平
      和，並且提高工作效率，會很糟糕，要求原告需注意，尤
      其曾有人直接向被告指出原告在辨公室打瞌睡的錯誤示範
      ，和由原告訂購的材料經常錯誤，妨礙工作進度，現場領
      班們很頭痛，要原告務必切實檢討改進。談話大約30分鐘
      ，原告不是支吾其詞，就是沉默不語，最後突然冒出「我
      不做了！」，被告當場愣住，無言以對。被告實在很難想
      像不景氣中，業務即將大大增加的節骨眼上，而且2、3個
      月前即告知全體員工作好準備，且都進入狀況下，一個資
      深員工，會無厘頭的突然要辭職。
  ４、因為問題沒解決，先讓情緒泠卻，隔了一天9月4日，被告
      再度與原告坐沙發面談，倆閒話表過，被告要原告可以選
      擇任何日期，休一段長假，3天5天半個月1個月都可以，
      因為大概1個月後大案子的合約才會正式陸續簽定；要原
      告放段長假調適心境，回復精神。談話約半小時，過程中
      原告面無表情，最後冒出一句「我不做了！」，被告一時
      語塞，但原告的語態表明十分明確，被告不想再談，以免
      徒生更大困擾，因為公司還有20多名員工，事情弄大反而
      不好收拾，談話結束。原告離開會議室時，原告當著被告
      和被告助手說：「給我一個禮拜時間辨移交」，被告的助
      手一時會不過意來，問被告是怎麼回事，被告回答「我也
      搞不懂」。因區隔業務、廠務，二辨公室分別在廠區內二
      幢間隔15公尺的水泥建物內，原告回去廠務辨公室後，直
      接用內部電話，告知被告助理「我做到今天」，可是不到
      20分鐘，原告又在廠務部辨公室，用內部電話向被告助理
      說「我要走了！」。隨即看到原告開車離開公司大門，揚
      長而去。（證據三當日原告上下班卡片）被告的公司從來
      依人數向午餐店訂便當，原告走時告知相關負責人不算他
      的，原告辭職許多同事都馬上知道，沒有辨任何手續，甚
      至自己說一個星期辨移交，也沒有，就逕自離開，就體制
      或一般常規，是擅離職守應該是開除。公司則以辭職處理
      ，結清當月薪資，再加計一個月。
（四）原告要求變更辭職改為退休辨理，且告上法院，不合程序
      ，也不合法：
  １、原告自行離職後，被告公司即結算薪資再加發1個月，而
      且原告也把錢領走，（證據四原告提示的原告本人存摺記
      錄起訴狀附件2第4項）手續雖不完整，但雙方都承認；會
      計程序也按規定向政府有關機構呈報，原告的離職手續已
      全部完成。9月7日8點多，原告突然來被告公司，被告正
      主持重要業務會議，並與客戶約定在業主「桃園新廠」討
      論契約細節，無暇與原告見面，原告總按自己的意思辨事
      。9月8日原告配偶來電要求復職或辨退休，被告告知復職
      在當事人，退休要去勞保局辨，這種事情被告不清楚，且
      一向這種公定事務性業務，不是事業主辨的事。9月9日被
      告入住榮總，9月10日晨被告在榮總開刀，當天9月10日下
      午原告與配偶突然現身被告公司，被告在榮總開刀床上，
      原告見不到被告。9月11日被告赴宜蘭工地，午後原告突
      然出現被告公司，遞交事務員一信封。9月12日到17日間
      ，被告出差苗栗及高雄，原告似曾來過電話。9月18日被
      告返北後，央事務員安排原告，9月19日（假日外來事務
      少）下午可面談，被告由榮總趕回。見面時原告配偶先要
      求復職，被原告當場拒絕，原告配偶改口要辨退休，被告
      很難配合原告倆隨心所欲的方式，當場告知有困難。談話
      過程有旁人在場和原告配偶提出的退休申請書的日期佐證
      ，在原告6天前自行離職的上下班卡片紀錄，證明原告先
      離職，再回頭要求辨退休的反常作法。（證據五原告提出
      的申請書日期）而政府的退休金制度，事業主無主權，否
      則退休金制度形同虛設，辭職後要再改辨退休，原告只能
      自己辨，被告無法處理不在被告權責範圍的事。
  ２、被告經營的事業單位，依法在台灣銀行成立退休準備金專
      戶編號00000000，戶名是「勞工退休準備金監督委員會」
      ，並由被告的公司，按月繳納規定金額。任何從業人員都
      可以在服務滿某段法定時間，以任何理由向服務單位依法
      申請退休，譬如甩掉糟糠妻娶富婆中了樂透等，被告也曾
      在公營機構樓梯間暗處，看到行動不便穿該公司制服的中
      風患者身影，竟是原服務單位設法要讓不幸中風的同事，
      補足年資，就可以領到全額退休金，但是從來沒聽說過突
      然離職，再編撰攻擊事業主的方式，強迫並非事業主（被
      告）可以作主的退休金。要支領某種款項，有程序有規矩
      ，這和男上男廁，女上女廁是很自然和無置喙餘地的事，
      大概人類會用樹葉獸皮蔽體後，按規矩上下廁所是硬道理
      ，並不需要舉什麼案例說明。刮骨和鋸箭好像都是治療，
      但是差很大。被告經營的電機廠，人員超過20，其中2/3
      年資超過15年，技術人員培訓不易，如果這種毀滅性例子
      一開，他人比照，先走人再來要退休金，公司如何經營下
      去。
  ３、本案自始被告勉勵原告共赴「訂單土石流」，原告不肯，
      反而在多年工作的單位最忙的時候（歷年來最大一筆電磁
      鐵訂單），用擅離職守的方式，說走就走。莫奢言「職業
      道德」「情」呀「義」呀的「石器時代」觀念，被告也無
      意沾「人生苦短」「百年修得同船渡」…的「迂腐」論調
      ，現實社會父子、多年夫妻反目浴血相殘…，已非新聞，
      縱然已是「緣盡情了」，被告百忙中特別安排在休假日（
      證據七：醫療費收據9月19日，掛號是早一週以前掛的，
      星期六下午特地由榮總趕回）與原告夫妻面談；原告配偶
      也才正面提出連原告事先都不曾提及的人生大事退休；也
      只談過一次，原告也何能以掰出被告對原告要求退休百般
      刁難沒邊沒際的謊言，如果真會這樣，這麼多年原告是如
      何過來的。
（五）本案被告酌情處理原告不合程序的離職，不以原告擅離職
      守處分，原告的諸多業務過失無意追究，當然拒絕配合原
      告違法冒領主權不在被告的退休金，被告既無犯意也無犯
      行。被告的目的只求維護經營多年的事業，原告退休金只
      能原告自理，被告無能為力。原告配偶非當事人，且在中
      間介入，是以鬧場的方式來「盧」，被告不同意。
（六）98年9月9日至9月18日間，原告被告從未見面，何來「面
      呈」「擲還」之說？而是在擅離職守離職6日後，原告不
      依其配偶要求復職，再追提「自請退休報告」。原告不按
      規定的作法，被告無能為力，是在被告9月19日由醫院趕
      回見面時退還。完全都在原告擅離職守之後才發生的事。
（七）原告98年9月4日口頭宣告「我作到今天」未經任何手續以
      「擅離職守」自己打了卡即開車離開後，從未有電話或其
      他方法和原告的同事連繫。超過3天缺勤，以工作超過25
      年自許是主管，說走就走，已經「違反勞動契約或工作規
      則，情節重大者」，原告行為，依勞基法第12條，雇主得
      不經預告終止契約。原告自98年9月4日起，已全然與被告
      脫離關係，原告之所有事務自行負責。
（八）被告一向待原告如家人，知道原告尊翁早年受僱清理工業
      用巨型油糟，不幸失足沒入桶底貯油內而往生，家境顯不
      寬裕，原告為長子，艱苦人家子弟，受限家境教育程度不
      高，服務被告廠內多年後，因人事變遷原告用「土人打直
      拳」「對也罵不對也罵…」的手法對付其他工作人員，有
      助於效率提升，被告對原告提攜指導，了解原告單肩獨挑
      家計，優渥待遇，使無後顧之憂，也有意提升原告生活品
      質。眾目睽睽避免遭物議，被告私下招待原告全家出國旅
      遊（後來大嘴巴，成為公開秘密，不再搞），原告女兒考
      上公立大學，被告也公開贈送萬元獎金，光其門第，私下
      請原告在五星級飯店用餐，讓原告能廣見世面，提高品味
      ，每年歲末鉅額紅利不在話下。在原告同年連襟壯年早逝
      後，原告憂心忡忡自己身體狀況，被告私下勸說並付費，
      要原告至石牌榮總做全身健檢（作了一次，次年原告推三
      阻四不肯再去）。原告早期情況尚可，無原告所述「顢頇
      驕盈」，近兩三年才演變被告答辯狀(一)情形，被告秉持
      寬以待人，一再寬待原告。世故是泠的，人情是熱的。被
      告認為動物都會心緒仰伏，時間環境或許可以治療，期待
      原告東山再起，建議原告放長假，調整心身。不料原告竟
      然在準備狀（一）自陳「…受欺凌…」被告錯愕啞然。世
      態炎涼，台諺「一斗米養個恩人，一石米養個仇人」果不
      其然。原告在勞工局無理由誣控被告百般刁難，在原告起
      訴狀中，也毫無根據，卻極盡編撰誣詆毀謗能事，如果原
      告自認準備狀(一)中原告「其真意絕非辭職」，意思是原
      告沒有離職，還是被告團隊一員，則原告公開宣稱被告百
      般刁難，和原告在法院正式起訴狀中，對被告無事實根據
      的誣蔑，事涉對被告公然侮辱，原告行為已違反勞基法。
      對照本答辯狀所述，被告一向對原告百般呵護，原告對被
      告在於起訴狀及準備狀（一）的反向陳述，是原告對被告
      的侮辱性指控，對被告而言是重大侮辱。原告行為，依勞
      基法第12條規定，雇主得不經預告終止契約。原告無法否
      定自行離職的事實，如依勞基法，原告的行為，雇主得不
      經預告終止契約，原告已全然脫離被告之權責範圍，原告
      任何主張均與被告無關。
（九）原告否認私賣被告公司汽車，舉證企圖魚目混珠，卻証明
      確有其事，實情是：原告私賣公司車係83年10月20日由被
      告公司向顯隆汽車購入裕隆轎車，車號HF-6029，購入原
      價529,080元，除付現部份外，自83年11月22日至85年10
      月22日共分24期，每期17,920元由公司開立支票支付，該
      車供原告上下班代步使用，縱偶有業務上需要，油費也均
      由公司支付，該車之保險費燃料費牌照稅亦全額由公司繳
      納。85年11月18日，原告要南陽汽車公司人員來被告公司
      ，被告才獲悉公司財產僅2年車齡的裕隆轎車HF-6029已被
      原告私下決定換車，要求公司開立其私下與南陽公司約定
      分期貸款款項，自85年12月23日至87年11月23日分24期，
      每期16,680元，共400,320元車款，當時被告礙於外人在
      場隱忍，另囑財務人員告知原告，該車日後相關費用諸如
      燃料費牌照稅等，公司不負責，該分期貸款支票（原告無
      票可開）暫由公司開票給付南陽汽車人員。原告在得知必
      需自付車款後，以原告名字向南陽公司辦理過戶登記，該
      新車車號是EY-9637，貸款部份原告自始至終未付分文，
      絕非原告所述「…現金48萬餘元，餘30餘萬元係貸款…部
      份貸款由被告公司分期償還…。係原告買受」，原告企圖
      掩飾侵占，被告保有全部證據，原告公然侵佔被告財產，
      不容原告狡賴。綜上，被告公司總計支付汽車價款共929,
      400元，2項金額分別已13年及11年，利息以年利率5%計算
      ，累計本息至目前分別為872,98 2元及620,496元，合計
      共1,493,478元,請求鈞院判定原告償還，並加計利息至原
      告清償日止。
（十）原告從來沒有以有形（文字）或無形，正式或非正式的方
      式向被告或被告週邊任何人，提出或表示想退休，被告毫
      不知情，也從來沒有機會表示同意或不同意。原告98年9
      月4日上班不到2小時，突然離開，隔4日事先毫無徵兆，
      原告配偶又來要求復職，連原告配偶事先也都不知道原告
      心意，被告更不可能知道，所以從來沒有退休這件事。原
      告55歲餘，年歲似無關心智，為退休後之生活無虞是空話
      。原告縱是一時興起，對被告大忙特忙的業務不以為意，
      以55歲的心智，對付一向厚待原告的被告，原告為退休後
      之生活無虞，就要按部就班安排，這是常理，卻以說走就
      走的無厘頭作法，什麼手續都不辨，先走人離職，再回頭
      要退休金，原告55歲，應該自負不經考慮，離職後再要求
      辨退休顛倒法規行不通的作法，要被告去負超越被告權責
      範疇以外的事，原告只能自行設法，被告無能為力。
(十一)原告所稱受「…欺凌…」而宣稱「不做了（台語）」，係
      原告事後企圖掩飾己過而自編…謂：其真意絕非辭職…，
      在一個工作了20幾年的公司，也明知公司業務溢量，人手
      短缺，提出辭職立即走人，也不同意其配偶請求復職，「
      其真意絕非辭職」那意思是什麼？耍大牌拿俏？讓被告工
      廠營運無以為繼？讓賢？原告於98/9/2（實際是98/9/4）
      告知…「我做到今天」、「我要走了」…原告否認該陳訴
      …」，卻又說「縱有斯情」（小倆口鬧意見？離開職場是
      人生大事，茲事體大，豈是…縱有…，輕描淡寫可以帶過
      ）。但原告自己打卡開車走人，實情卻不容否認，被告顧
      及原告顏面，認為好聚好散，不依曠職處理，且將該9月
      薪資全數給付，而原告領出支用後，也一直未問何以加發
      薪資，直接了當確認雙方之決定：去職是既成事實，主僱
      雙方銀貨兩訖一刀兩斷，依原告稱謂被告「在商言商錙銖
      必較」語氣，依勞基法規定，原告需負雇主得不經預告終
      止契約的法律責任，沒有退休的問題。被告也要求追回原
      屬被告公司財產，遭原告私下侵吞，長期推諉不還的公司
      資產。
(十二)原告謂被告不悉勞退新舊制……等言，原告又睜眼說瞎話
      ，原告企圖混淆視聽，原告當時在政府人員面前，當場自
      己簽名同意採用何制，現在卻惡意瞎掰被告不悉勞退新舊
      制，而原告自行離職的事實，或被告依法執行勞基法雇主
      得不經預告終止契約，與被告知悉不知悉勞退新制舊制何
      干？從來被告對原告退休金和其他各種說詞，原告與被告
      之間關係已不存在，所以答案只有一個「自己去辨」。被
      告不同意原告確定離職後，不符法規回頭來要退休金，且
      胡謅編撰，故態復萌，試圖再次應用矇混詐取公司車款的
      老手法，亂編逆情等等行逕。
(十三)原告之行為實質符合勞基法第12條第2、4、6款規定，與
      被告完全中止勞動契約：實況1.原告98年9月4日與被告單
      獨面談後，當場突然表示將於6天內辨移交，但原告回工
      作崗位後，約20分鐘內，以內線電話操台語告知被告助理
      「做到今天」，隨後自行打完下班卡後，開車離去，實質
      上原告於98年9月4日上午10時前，已完全無外力介入情形
      下，自動離職。前述實情原告雖否認，但接聽原告內線電
      話是被告助理，多年來被告之內外線均由助理接聽，再處
      理後續。無論如何原告在無任何外力影響干預下，自行打
      卡開車離去，是無法推翻原告自行離職的事實。實況2.原
      告98年9月4日離開後迄今，從未有以任何方式,與原告自
      許為主管的職場有任何業務連繫，不聞不問，完全與被告
      和原告份內工作職責脫離關係，實質上原告已充分完成曠
      職」的必要條件，符合勞基法第12條第6款，連續曠職3天
      以上，雇主得不經預告解除勞動契約的實質行為。實況3.
      原告在準備書(一)狀中，辯解原告當時本意並非要辭職，
      如果該天馬行空的辯解可以成立，則原告與被告應還有主
      僱關係，那麼原告到勞工局編造沒有根據，控訴被告百般
      刁難的陳述，（勞工局該次會議，被告基於原告已和被告
      中止契約，沒立場參加協調會）並且在起訴狀中編造極盡
      誣詆被告，且自許機械專才等等，不堪一擊的謊言，對照
      被多年來，被告對原告超乎情理的拉拔照顧寬容禮遇，原
      告始終不敢否認，只能逃避主題，推說先由原告挑起的控
      詞與本案無關，原告編織控詞與被告對原告的態度，兩相
      比較，原告對被告反常百般侮辱，原告行為完全「…實施
      暴行或有重大侮辱之行為者…」，符合勞基法第12條第2
      款對雇主有污蔑行為，得不經預告終止契約的規定。沿用
      原告準備（二）狀的用詞，原告自98年9月4日上午10時起
      ，已與被告完全中止對價關係，原告對從事20多年的工作
      崗位職務，不聞不問，絕對劃清界線的作法，相對被告沒
      立場也無權干預原告任何事務。
(十四)原告準備狀之陳述內容荒誕不經沒有事實依據，而本案意
      圖索討退休金，以原告不經任何手續，說走就走的方式，
      依勞基法第12條第4款「…違反工作規則…」，雇主得不
      經預告終止契約，原告向被告索討退休金之要求，已無基
      礎條件。
(十五)原告對私賣被告公司汽車，一再辯駁不實情況，企圖閃避
      侵占公司資產罪名。雖與本案無直接關係,且被告將另提
      刑事訴訟，但原告不實狡辯,被告必須再說明，澄清原告
      顛倒是非，矇混誤導以證明原告擅離職守式退職行為模式
      ，有跡可尋。1.被告所證原告私賣汽車HF-6029（甲車）
      係被告公司於83年10月購入，當時汽車價差係以公司所屬
      舊車（乙車）殘值相抵，當年公司置產，何有原告自付之
      理。2.85年11月原告擅自換車，被告經營之業務遍佈東南
      亞，在台灣被告必需有數輛車供業務及工務人員使用，而
      這種作為生財工具的交通器材，早期採用市售二手車，甚
      至被告所用來南北奔波的車輛也常用二手車（目前被告的
      車也有12年車齡），原告自撐場面或以矯其親友，私下決
      定將僅2年的公司車換原告愛的拉風車（丙車），是新車
      商來辨手續，被告才知道這件事，「…乃經被告同意…」
      云云，不近情理的話也掰得出來。甲車被原告私下處理，
      被告不再支付丙車相關稅負，由愛拉風的人支付理所當然
      ，使用者付費天經地義。該丙車實質車款全由公司支付是
      事實，當時是因原告無票可開,由公司代開立貸款支票，
      而原告恬不知恥分文未付，卻又掰出贈與，原告有什麼資
      格接受開二手車的業主被告贈與新車？完全悖離事實一派
      謬說，烏魯木齊，荒謬之極。原告在職期間有一個專用車
      位，有一間完全由公司付所有費用的全新宿舍包括全新泠
      氣衛浴設備，原告都不准他人使用，原告的愛車會讓公司
      使用7年？那麼公司車輛是擺在那兒看的嗎？公司的設備
      原告不准別人用，原告愛車有人敢用嗎？期間偶有業務狀
      況，原告不開公司業務車，圖私人便利直接開原告愛車住
      返順道回家，全程油費過路費由公司支付，不但分文不少
      ，而公司按加油單多付一成金額，以補償車主其他費用，
      從業員工一體適用，原告有機會，盡量利用，佔小便宜人
      性舉世皆然，後來有人批評，原告才收歛，使用7年？何
      來對價相當，什麼和什麼對價？3.原告對盜賣公司資產不
      實陳述，乃因公司資產非原告所了解，原告之陳詞細節支
      離破碎謬誤百出，但並不能改變原告侵占之事實。
(十六)被告要求確定原告與被告之實際身份，被告三度要求原告
      答覆起訴狀所提出需澄清部份，原告均逃避答覆，顧左右
      而言他，而以無關本案回應，事關被告名譽信用，身為被
      告並不光彩，尤其遭身份不明的人，以莫需有罪名，詆譭
      侮辱性控訴，被告請庭上指示原告舉證說明。被告本諸先
      賢兼愛非攻的處世態度，但是也知道人性本惡的必然，這
      件訟案勢將引出其他訴訟，將無可避免。被告公司自有公
      務車5輛，其中2輛是3.5噸卡車，平時都有1-2部閒置，供
      急需時用，為什麼會去用原告平時保護得像命根，在廠區
      內有原告劃地為王的私用停車格，同事不小心觸碰，就是
      一頓惡言相向。同事有誰有膽量碰原告的車，原告在說「
      哈利波特」鬼話。當年被告開二手車，會買新車贈送僱工
      ？原告把被告當白痴嗎？被告在鋼鐵工業行走超過30年，
      早在98年初，已經知道有超大型鋼鐵製造業計劃擴廠，雖
      然當時公司業務清淡，原告與部份資深同事建議被告內部
      同事輪流放無薪長假，但被告自認撐得過去，不同意，何
      況兵敗如山倒，樹倒猢猻散，如此一來軍心散渙，很難回
      復，多名同事都已超過40歲，一起工作都超過15年，像自
      家人，景氣不佳轉業困難，大家也必需有收入維持生計。
      如同被告推測，自98年9月後，被告經營事業的業務有如
      爆炸，訂單如潮水，養兵千日，人手還是不足，增加3成
      人力，都是4、50歲的熟練師傅，且在春節前3個月，春節
      後第一天上工就開始加班到晚上8:30，預測要加班到本年
      7 月；工作現場需要老手指導監督，人員培訓不易，如果
      被告已經對原告的行為模式有10多年磨合忍受，這節骨眼
      上，人力短缺，被告如何如原告所言「原告受…欺凌達無
      可隱忍度…」。原告編撰歹毒言詞，作賤一向包容待人的
      被告，如果被告會有那種表現，如何帶領一批技術人員超
      過30年，像原告這種「人才」可以呆上20多年。早在98年
      6 月，被告經榮民總醫院檢查出有C型肝炎，趙主任醫師
      建議轉到榮總的肝炎主治朱大夫，作進一步檢查治療，並
      告知治療過程會十分辛苦，要有心理準備。治療過程會產
      生症狀包括體力不支暈眩噁心食慾不振精神疲憊精神混亂
      情緒起伏不定等，情況端看患者體力。經住院開刀（切片
      抽血轉送專業檢驗機構），15天後檢查確定，有輕微肝硬
      化和C型肝炎，開始長達1年的療程，為了不耽誤工作，被
      告選擇週六到榮總治療，可以有2天的休息，以應付緊接
      而來每週一早上8點的業務廠務會議（原告均列席），及
      連續5天每日發生的行政技術材料進度等千變萬化的各種
      問題。被告年近古稀，十多年來獨居，自行打理生活瑣事
      ，還帶領眾同事一起渡過長時間的不景氣，在這種時空背
      情下，被告自顧不暇，這些被告穩私，是與本案無關但「
      原告受…欺凌達無可隱忍程度…」，原告依據什麼，說出
      如此惡毒沒有人性的謊言。原告自許是主管也拓展業務，
      呆了20多年，有鄰近被告居所的專用宿舍，對他頂頭上司
      完全陌生，毫無所知，天啊！
(十七)此外原告侵占被告財務，被告將另提刑事訴訟。原告在勞
      工局無理由誣控「…遭雇主百般刁難」，原告需舉證說明
      。原告具機械方面專才，原告需舉證說明，事實原告的工
      作能力無法依據半徑計算出圓週長度，卻大言不慚具有機
      械專才，原告自我膨脹，把所有同事都當成了低能兒。「
      …可助其研發改進磁鐵功能，拓展行銷市場…」，原告需
      舉證說明，並解釋磁鐵、電磁鐵有什麼不同，服務期間，
      原告作過什麼改進？拓展過那一種那一件產品的行銷？事
      實是偶一監督不及，錯誤連連。當年以26歲的資淺電焊粗
      工，是什麼資格可以在有34年歷史的電機製造廠受聘當主
      管？原告此說辱及被告全體工作同仁，專業技術人員的團
      體，成員不會是「喜憨兒」。被告有成員約20名的技術老
      師傅一起工作，業務遍及國內外，被告20年來沒有休假日
      ，原告若是主管理應了然，為要與原告會見，9月19日被
      告還特地從石牌榮總趕回公司，原告的「避不見面」，原
      告需提證明，事件始末被告並無責任，也負不了責，何必
      避不見面，原告自抬身價。98年9月9日至9月18日期間，
      原告與被告從未見面，何來「面呈」「擲還」之說？98年
      9月10日原告提出退休申請書時，被告正在住院中，如何
      面呈、擲還？原告已於98年9月4日離職，原告如果否認辭
      職，即構成勞基法第12條第6款「無正當理由繼續曠工三
      日…」雇主得不經預告終止勞動契約。
(十八)證據：提出薪資表、薪資轉帳明細、照片、出勤卡、存摺
      、丙○○98年9月10日書函、臺灣銀行受託辦理勞工退休
      準備金對帳單、醫療費用收據、應付票據明細表、大春電
      機廠股份有限公司勞工退休準備金監督委員會會議記錄、
      員工名單等影本為證據，並聲請訊問證人丁○○。
貳、得心證之理由：
一、原告主張其自69年11月17日受僱於被告之事實，並提出勞工
    保險被保險人投保資料表（明細）影本為證據（見本院98年
    度司板勞調字第49號卷第8至9頁，以下簡稱調解卷），原告
    該部分主張且為被告所不爭執，則原告此部分主張自堪信為
    真實。則算至98年8月止，原告受僱於被告工作已超過28年
    之事實，即堪予認定。又按勞工退休金條例係自94年7月1日
    起施行，於該條例施行前即已受僱之勞工，於勞工退休金條
    例施行後，得選擇適用勞動基準法規定之退休制度或依勞工
    退休金條例規定之退休制度，倘若未經選擇，則仍繼續適用
    勞動基準法規定之退休制度，本件原告主張依勞動基準法規
    定之退休制度請求被告給付退休金，乃係主張其係適用勞動
    基準法規定之退休制度，被告對此亦未加爭執，且依原告所
    提出且為被告所不爭執其真正之薪資表影本所載，扣款部分
    僅有勞保費、健保費等項目，亦無雇主即被告為原告依照勞
    工退休金條例按月提撥退休金之記載（見調解卷第21頁），
    被告亦未提出原告已經選擇適用勞工退休金條例規定之退休
    制度之證據，則原告主張其乃適用勞動基準法規定之退休制
    度一節，亦堪信為真實。至於雇主依勞動基準法第56條規定
    提撥之勞工退休準備金，乃供有勞工退休時，得由該準備金
    專戶中支給，避免因雇主財務不佳而使退休勞工無法領得退
    休金，倘雇主已提撥之勞工退休準備金不足以支給勞工退休
    金時，雇主仍對該退休勞工負給付退休金之義務，此與適用
    勞工退休金條例之勞工，雇主於依該條例規定按月提撥退休
    金於勞工專戶後，其退休金之給付義務即已履行完畢，於勞
    工退休時，無庸再負給付退休金之義務之情形不同，故被告
    抗辯稱其已經將退休金提撥至退休準備金專戶，因而已無給
    付退休金之義務等語，即無可採。另依雙方間之勞動契約約
    定或工作規則規定，若於離職時需辦理移交手續者，勞工自
    有依約定辦理移交之義務，然此一義務並不影響勞工請領退
    休金之權利，即便勞工未辦理移交手續，仍得請求雇主給付
    退休金，且因退休金與移交手續間並無相對關係存在，雇主
    亦不得以勞工未辦理移交手續而拒絕給付退休金，僅得於因
    勞工未辦理移交手續致使其受有損害時，得向勞工請求損害
    賠償而已，被告以原告於離職時未辦理移交手續一節，原告
    固未否認，然此非被告所得拒絕給付退休金之正當理由，併
    此敘明。
二、按「勞工有左列情形之一者，得自請退休：一、工作十五年
    以上年滿五十五歲者。二、工作二十五年以上者。」，勞動
    基準法第53條定有明文；又按「勞工工作十五年以上年滿五
    十五歲者，或工作二十五年以上者，得自請退休，勞動基準
    法第五十三條固有明文，惟該條之立法精神，無非基於勞工
    之立場，為防止雇主不願核准已達一定年資、年齡之勞工自
    請退休之弊端，而賦予勞工得自請退休之權利，使符合該條
    規定要件之勞工於行使自請退休之權利時，即發生終止勞動
    契約之效力，而無須得相對人即雇主之同意。故勞工依該法
    自請退休時，勞雇雙方之勞動契約即可終止，勞工自請退休
    之權利為契約終止權之一種，而終止權又屬形成權之一種，
    形成權於權利人行使時，即發生形成之效力，不必得相對人
    之同意。本件原判決認為勞工自請退休，須經雇主核准或雇
    主得不予准許，其所持見解自有可議。」，亦有最高法院88
    年台上字第68號判決要旨可資參照；故關於勞工對於雇主所
    為退休之意思表示，乃在終止雙方間之勞動契約關係，且並
    不須必以書面為之，僅須勞工自請退休之意思表示到達雇主
    ，因其屬於勞工得單方終止雙方間之勞動契約關係之終止權
    ，屬於形成權之一種，於其所為終止之意思表示到達雇主之
    時，即發生自請退休之效力，無庸徵得雇主之同意始能發生
    自請退休之效力，因而使雙方間之勞動契約關係因終止而消
    滅，雇主即有依法給付勞工退休金之義務，合先敘明。經查
    ，原告又主張其於98年9月7日在被告公司向其負責人乙○○
    為退休之意思表示，又於同日委託妻子甲○○以電話向乙○○交涉，乙○○於電話中向甲○○表示同意原告退休，又於
    98年9月10日以書面向被告公司負責人乙○○申請退休，為
    乙○○拒收，乃於98年9月21日向台北縣政府勞工局申請調
    解，及於98年10月6日以存證信函檢附上陳98年9月10日之報
    告，請求被告給付退休金，該存證信函已於98年10月7日寄
    達被告等語，並提出98年9月10日退休申請書、98年9月21日
    勞資爭議調解申請書、基隆中山郵局98年10月6日第00055號
    存證信函及郵政掛號郵件收件回執等影本為證據（以上見調
    解卷第12至15頁，回執影本見本院卷第57頁）；但為被告所
    否認，並抗辯稱係原告自行辭職，而非請求退休等語。經查
    ，原告於98年9月21日向臺北縣政府勞工局申請勞資爭議調
    解時，其所填寫申請書記載之爭議要點（事實及經過）及請
    求調解事項記載：「申請人丙○○自民國69年10月6日任職
    於大春電機股份有限公司至今，已符合勞基法第53條之自請
    退休條件，日前雇主乙○○先生亦口頭批准退休申請，遂於
    98年9月10日正式提出自請退休與請領退休金時，無奈遭雇
    主沈先生百般羞辱刁難，並當面斷然拒絕給予任何退休金之
    給付，申請人丙○○遭雇主乙○○先生無情及不法對待，遂
    於此提出勞資爭議調解申請，並要求公司依法發給法定之全
    額退休金。」等語，經臺北縣政府勞工局定98年10月13日進
    行調解，並通知雙方，被告乃於98年10月7日以函復臺北縣
    政府稱：「主旨：復北府勞資字第0980843578號文。說明：
    一、來文接悉。二、丙○○先生于九月二日上午九時，本公
    司負責人再次告知，公司經半年極力爭取之某大煉鋼建廠之
    龐大業務，景氣甚差，工作上必需加強注意。為避免賴先生
    長期以來業務過失不斷之覆轍，其中甚有扣薪抵償公司損失
    事件。經本公司負責人當面要求改善工作態度，以免影響團
    隊工作精神，造成公司作業及物料財務損失。賴先生即主動
    表明無心工作，自動口頭表示辭職。隔兩日九月四日上午八
    時許，本公司負責人，建議賴先生放長假，調整本身工作心
    情，而賴先生當下堅要辭職，並即自動收拾個人物件，逕行
    雛開。賴先生既主動二度辭職，不接受休養調整心境建議，
    也不在乎公司必需投入大量人力之業務需求，去意甚堅；本
    公司即加發一個月薪水，以示心意。有關賴先生之任何言論
    ，本公司完全尊重，本公司也沒意見。四、貴單位要求之十
    月十三日會議，本公司因本案已結束，不參加。五。請諒查
    。」等語，被告未出席進行調解，而未能成立調解，有原告
    98年9月21日勞資爭議調解申請書、臺北縣政府勞工局98 年
    10月13日處理勞資爭議調解會議記錄及被告98年10月7日書
    函影本在卷可參（見調解卷第13、16、17頁），可見兩造就
    原告是否自請退休之事實於原告向臺北縣政府勞工局申請調
    解之時即98年9月21日之前即已發生爭執，關於勞工對於雇
    主所為退休之意思表示，僅須其自請退休之意思表示到達雇
    主，即發生自請退休之效力，業如前述，因此，原告於其向
    臺北縣政府勞工局申請調解不成立後，又以郵局存證信函再
    向被告請求給付退休金，因在此之前，原告已經對被告為自
    請退休之意思表示，可見前揭存證信函並非為對被告為自請
    退休之意思表示，而係為請求給付退休金之表示，故與雙方
    間之勞動契約關係消滅之時間無關，合先敘明。又查，原告
    主張其於98年9月7日即已以對話方式將其退休之意思表示告
    知被告公司負責人乙○○，又於98年9月10日以書面向被告
    為退休之表示，故原告之自請退休之日即為98年9月7日等情
    ；但為被告所否認，並抗辯稱於98年9月2日原告與被告公司
    負責人乙○○在被告公司會議室內面談，原告即對被告公司
    負責人乙○○說「我不做了」，次日即98年9月4日2人再度
    面談，被告公司負責人乙○○提出願給原告休假之提議，原
    告最後仍以「我不做了」回應，並向被告公司負責人之助理
    表明將於一週內移交，98年9月7日上午8時許，原告前往被
    告公司，但被告公司負責人乙○○無暇與之會談，又於次日
    98年9月8日由原告之配偶以電話向被告公司負責人乙○○表
    明願意復職或辦理退休，但為被告公司負責人乙○○拒絕等
    語；則原告上開對於被告公司負責人乙○○說「我不做了」
    語句之真意究為原告向被告公司法定代理人為自動辭職之表
    示，抑或為自請退休之表示，因二者均發生使雙方間勞動契
    約關係終止之效力，然其法律效果卻迥然不同，倘原告係自
    動辭職，則無向被告請求給付退休金之權利，倘原告係自請
    退休，則有向被告請求給付退休金之權利。就原告上開語句
    觀之，原告確有終止雙方間勞動契約關係之意思，然僅此一
    單句，並未表明其終止雙方間勞動契約關係之事由，僅能依
    其他事實判斷之。再查，依證人即原告之配偶甲○○到庭所
    陳：「（問：你是否曾經幫原告打電話給公司是何時？）98
    年9月7日上午11點多的時候，打過去是老闆本人接的，我與
    老闆講說原告要退休，老闆有答應要讓他退休。」、「（問
    ：有說何時要去辦理離職？）沒有。」、「他一直數落原告
    的不好，我跟他講原告要辦退休。我有打一封退休申請書在
    98年9月10日親自送到公司，公司裡面的小姐幫我收下來。
    」等語，另證人即被告公司職工丁○○到庭陳稱：「（問：
    原告與其太太是否有帶退休申請書去公司？）那天老闆在醫
    院我幫他收下來，我有跟他講那不是我的職務範圍。」、「
    （問：你是否有接過原告或期其太太的電話？）有，原告在
    98年9月4日那天有來上班後又走掉了，98年9月7日有來公司
    但是我們在開會。」等語（見本院99年3月16日言詞辯論筆
    錄，卷第58頁以下），可見原告之配偶確曾於98年9月7日上
    午以電話告知被告公司負責人乙○○關於原告欲自請退休一
    節，參以原告受僱於被告已逾28年餘，其欲離職當會選擇對
    自己最有利之方案，而選擇以自請退休之方式離職乃對於勞
    工最佳方案，故證人甲○○上開所陳其曾於電話中代原告告
    知被告公司負責人乙○○關於原告欲自請退休一事等語，應
    堪予採信；綜合上述觀之，原告既有終止雙方間勞動契約關
    係之意思，而其是否為自動辭職並不明確，雖原告於98年9
    月4日星期五上午打卡上班，但並未於下班時打卡，嗣於隔
    週之週一即98年9月7日上午8時30分又打卡上班，有被告提
    出之原告出勤卡在卷可參（見調解卷第42頁），雖原告當天
    並未能與被告公司負責人乙○○面談關於其自請退休一事，
    但已由其配偶向被告公司法定代理人乙○○傳達原告自請退
    休之意思表示，則原告主張其所為自請退休之意思表示業已
    到達被告一節，即應認為可採。而退休之意思表示於到達雇
    主後，無庸雇主同意，即形成勞工退休之效力，原告又已符
    合勞動基準法第53條第2款規定之得自請退休之條件，則原
    告主張其自98年9月7日退休一節，即應認為可採，被告抗辯
    原告乃自動辭職一節，則非可採。至於被告所舉原告具有雇
    主得不經預告終止勞動契約之事由等情，因被告並未提出其
    已經對原告為終止雙方間勞動契約關係之證據，則兩造間之
    勞動契約既已因原告自請退休而終止，雙方間之勞動契約關
    係業已消滅，被告已不得對已經消滅之勞動契約關係再為終
    止，故被告此部分抗辯是否屬實，已與本事件無關，自無庸
    再審究其抗辯是否屬實，併此敘明。
三、按「勞工退休金之給與標準如左：一、按其工作年資，每滿
    一年給與兩個基數。但超過十五年之工作年資，每滿一年給
    與一個基數，最高總數以四十五個基數為限。未滿半年者以
    半年計；滿半年者以一年計。二、依第五十四條第一項第二
    款規定，強制退休之勞工，其心神喪失或身體殘廢係因執行
    職務所致者，依前款規定加給百分之二十。」、「前項第一
    款退休金基數之標準，係指核准退休時一個月平均工資。」
    ，勞動基準法第55條第1項、第2項分別定有明文。爰就原告
    得請求之退休金數額分別審究如下：
（一）工作年資及基數：原告係自69年11月7日起受僱於被告，
      至98年9月7日發生自請退休效力為止，計28年10月，符合
      勞動基準法第53條第2款規定得自請退休之條件。原告得
      領取之退休金基數應為44個基數。
（二）平均工資：原告係於98年9月7日退休，應以98年3月至8月
      之所得工資總額除以6為其月平均工資。依原告所提出之
      薪資單影本記載（見調解卷第21頁），其每月由雇主代為
      扣繳之勞工保險費為658元、全民健康保險費為2,981元，
      計為3,639元，此部分亦屬於原告應領工資範圍，加計被
      告匯入原告銀行帳戶內之實發金額，始為其實際工資，原
      告此部分主張，應屬可採。則原告於上開期間內之工資數
      額分別為98年3月84,668元、4月73,200元、5月81,900元
      、6月83,718元、7月82,518元、8月80,836元（8月份以98
      年9月4日匯款金額153,794元除以2加計3,639元計算），
      總計486,840元，其月平均工資數額為81,140元。
（三）退休金數額：原告所得請求之退休金數額應為3,570,160
      元。然被告已於98年9月4日加給1個月工資76,897元，此
      金額應予扣減，則原告尚得向被告請求之退休金數額即為
      3,493,263元。但因原告僅請求被告給付3,491,063元，則
      應就原告請求之數額範圍內，准許之。
四、綜上所述，原告主張其合於勞動基準法規定之得自請退休之
    條件，已向被告為自請退休之意思表示，被告應依勞動基準
    法規定給付退休金，應屬可採。則原告請求被告應給付其退
    休金3,491,063元，及自起訴狀繕本送達被告翌日即98年11
    月19日起至清償日止按法定利率年息百分之五計算之遲延利
    息為有理由，應予准許。
參、假執行之宣告：原告陳明願供擔保以代釋明聲請宣告假執行
    ，核與法律規定相符，爰酌定相當擔保金額，准予假執行。
肆、本件事證已臻明確，兩造其餘主張及攻擊防禦方法與證據，
    經本院斟酌後，與本件判決結果已不生影響，故不一一論列
    。又被告雖於99年1月12日提出之答辯狀（二）第2頁內記載
    請求判決命原告償還1,493,478元及其利息（見本院卷第32
    頁），惟被告並未提起反訴，其此部分陳述並非本件判決範
    圍，被告如另有請求，應另行以訴為之，本判決就被告該部
    分抗辯乃不另於主文為准駁之諭知，均附此敘明。
伍、結論：原告之訴為有理由，依民事訴訟法第78條、第390條
    第2項，判決如主文。
中    華    民    國    99    年    6     月    1     日
              勞工法庭  法  官  許瑞東
以上正本證明與原本無異
如對本判決上訴，須於判決送達後20日內向本院提出上訴狀
中    華    民    國    99    年    6     月    1     日
                        書記官  賴玉芬

司法院資訊處製作；財團法人民間司法改革基金會備份。
